臺灣臺中地方法院民事判決　　　　　　　99年度訴字第2021號
原　　　告　臺中商業銀行股份有限公司
法定代理人　黃秀男
訴訟代理人　林峻毅
　　　　　　王正東
被　　　告　向春玉
訴訟代理人　蔡素惠律師
訴訟代理人　羅豐胤律師
上一 人 之
複 代理 人　吳佩書律師
被　　　告　吳姿樺
上當事人間確認本票債權不存在等事件，本院於民國100年4月12日
言詞辯論終結，判決如下：
    主    文
本院九十九年度司執卯字第四三四三七號強制執行事件，如附件
所示之強制執行金額計算書分配表，被告向春玉所受分配次序一
、併案執行費金額新臺幣萬肆仟伍佰貳拾捌元，及分配次序三
票款金額新臺幣柒拾貳萬玖仟伍佰陸拾伍元，均應予剔除。
原告其餘之訴駁回。
訴訟費用由原告負擔二分之一，餘由被告負擔。
    事實及理由
甲、程序事項：
一、按債權人或債務人對於分配表所載各債權人之債權或分配金
    額有不同意者，應於分配期日1日前，向執行法院提出書狀
    ，聲明異議；異議未終結者，為異議之債權人或債務人，得
    向執行法院對為反對陳述之債權人或債務人提起分配表異議
    之訴。聲明異議人未於分配期日起10日內向執行法院為前2
    項起訴之證明者，視為撤回其異議之聲明，強制執行法第39
    條第1項、第41條第1項前段、第3項前段分別定有明文。經
    查，本院99年度司執卯字第43437號強制執行事件（下稱系
    爭強制執行事件），原告為債權人，被告向春玉、吳姿樺分
    別為另一債權人、債務人，原告對系爭強制執行事件於民國
    99年8月12日進行分配之分配表所列被告向春玉之分配金額
    ，於99年8月10日具狀對分配表聲明異議，業經本院依職權
    調閱系爭強制執行案卷查核無誤，是原告提起本件分配表異
    議之訴，程序上自屬適法，合先敘明。
二、次按訴狀送達後，原告不得將原訴變更或追加他訴。但請求
    之基礎事實同一、擴張或減縮應受判決事項之聲明者，不在
    此限，民事訴訟法第255條第1項第2、3款定有明文。本件原
    告起訴原聲明求為：（一）確認被告向春玉與被告吳姿樺間
    就附表一所示之五筆本票債權不存在，本院98年度司票字第
    6679號民事裁定及確定證明書之執行名義於系爭強制執行事
    件不得參予分配。（二）系爭強制執行事件拍賣所得金額新
    臺幣（下同）l,000,972元應全數分配予原告。嗣於本院審
    理中，原告於99年9月20日具狀變更聲明為：（一）確認被
    告向春玉持有本院98年度司票字第6679號民事裁定如附表一
    所示被告吳姿樺簽發之本票五紙票據債權不存在。（二）系
    爭強制執行事件之強制執行金額計算書分配表，次序一被告
    向春玉之分配金額34,528元及次序三被告向春玉之分配金額
    729,565元，均應予以剔除。合於前開規定，應予准許。
三、本件被告吳姿樺經合法通知，均未於言詞辯論期日到場，核
    無民事訴訟法第386條各款所列情形，爰依原告之聲請，由
    其一造辯論而為判決。
乙、實體事項：
一、原告主張：
（一）被告吳姿樺於97年9月22日與原告訂立委託買賣證券受託
      契約書，約定委託人即被告吳姿樺違約時，原告得了結買
      賣，並處分因委託買賣關係所受委託人之財物，處分所得
      代價與應付委託人之款項，於合併抵充委託人應償付之債
      務及相關費用後，若有不足部分得向委託人追償。後被告
      吳姿樺陸續違約，尚欠原告共計1,516,506元，原告遂對
      此取得執行名義在案。嗣原告於99年6月1日聲請調卷拍賣
      被告吳姿樺之股票（即本院98年執全卯字第394號執行標
      的），且經法院以系爭強制執行事件受理在案，拍賣所得
      金額共計1,000,972元，理應全數分配予原告。詎料，被
      告向春玉竟持由被告吳姿樺所簽發之附表一所示五張本票
      ，金額共計4,314,000元，向法院聲請本票裁定，並以該
      執行名義具狀向法院聲請參予分配，經法院作成分配表後
      ，被告向春玉共可分得金額為764,093元，原告受償金額
      卻僅剩236,879元。惟被告吳姿樺於97年10月間陸續簽發
      系爭五紙本票予被告向春玉，並於98年4月起開始違約交
      割，兩時間點之關聯，顯見被告吳姿樺為使原告之債權不
      能全數收回，而積極增加其債務。又，被告向春玉為被告
      吳姿樺之嫂嫂，兩者關係甚密，其等間簽發系爭票據之行
      為，與一般經驗法則不符，通謀意思表示可能性極大。是
      被告間之簽發票據行為，顯基於通謀虛偽意思表示所為，
      係為損害原告債權人之權利，使原告之債權無法悉數受償
      ，按民法第87條規定應屬無效，原告自得依法請求確認被
      告吳姿樺與被告向春玉間就如附表一所示之五紙本票債權
      不存在，被告向春玉不得持本院98年度司票字第6679號民
      事裁定及確定證明書之執行名義於系爭強制執行事件中參
      與分配。
（二）再者，法院就系爭強制執行事件，已於99年6月22日函請
      臺銀綜合證券股份有限公司中臺中分公司變賣被告吳姿樺
      之股票，並在99年6月29日將股票全數賣出。按「他債權
      人參與分配者，應於標的物拍賣、變賣終結之日1日前，
      以書狀聲明之」強制執行法第32條第1項定有明文；本件
      執行標的已於99年6月29日全數賣出，被告向春玉卻遲至
      99年7月2日始向法院聲請參與分配，已逾得聲請參與分配
      之日期，其所陳報之債權應為逾期參與分配之債權，依法
      僅得就受償餘額受清償。
（三）聲明：（一）確認被告向春玉持有本院98年度司票字第66
      79號民事裁定如附表一所示被告吳姿樺簽發之本票五紙票
      據債權不存在。（二）系爭強制執行事件之強制執行金額
      計算書分配表，次序一被告向春玉之分配金額34,528元及
      次序三被告向春玉之分配金額729,565元，均應予以剔除
      。
二、被告向春玉則以：
（一）被告吳姿樺為被告向春玉之小姑（按被告向春玉之夫楊金
      從母姓，被告吳姿樺為楊金之胞妹），被告吳姿樺於97年
      10月間密集向被告向春玉借款購買股票，預期於98年2月
      間即可獲利了結，然被告吳姿樺因誤判金融情勢，97年亞
      洲金融風暴持續延燒至98年，股市下跌，被告吳姿樺屆期
      無力清償借款，被告向春玉礙於情面，並未立即對被告吳
      姿樺採取法律行動，保障債權。嗣因原告對被告吳姿樺提
      起返還借款之訴，而被告吳姿樺遲遲無法提出清償借款方
      案，被告向春玉擔憂債權清償無著，乃於98年7月29日聲
      請本票裁定，並獲以本院98年度司票字第6679號民事裁定
      准予強制執行。雖然附表一之系爭五紙本票發票日不同，
      然發票日集中於97年10月上旬，均約定於98年2月20日清
      償，從而系爭五紙本票之到期日均記載為98年2月20日。
      是以，被告吳姿樺確係因上述原由向被告向春玉借款，並
      簽發如附表一之系爭五紙本票予被告向春玉，茲表列被告
      間之借貸款及資金流向等情節，並分述如下：
（1）於97年10月1日自被告向春玉臺中銀行第000-00-0000000帳
     戶轉帳1,078,988元，其中790,000元入被告吳姿樺帳戶、
     288,988元匯入訴外人黃錦閂帳戶。於同日轉帳825,030元
     ，其中80,000元入被告吳姿樺帳戶、745,030元匯入訴外人
     李沂珊帳戶。當日入被告吳姿樺帳戶合計870,000元。
（2）於97年10月3日自被告向春玉臺中銀行第000-00-0000000帳
     戶轉帳663,000元入被告吳姿樺帳戶。
（3）於97年10月7日自被告向春玉臺中銀行第000-00-0000000帳
     戶轉帳3,783,000元，其中1,873,000元入被告吳姿樺帳戶
     、1,910,000元匯入訴外人永上瑩公司帳戶。
（4）於97年10月8日匯770,000元入被告吳姿樺帳戶。
（5）於97年10月13日自被告向春玉臺中銀行第000-00-0000000
     帳戶轉帳1,708,030元，其中138,000元入被告吳姿樺帳戶
     、1,570,030元匯入訴外人永上瑩公司帳戶。
（二）上開5筆借款，除上開第4筆借款外，均有被告向春玉之存
      摺可證，且可向原告函調被告吳姿樺於該行第000-00-000
      0000號帳戶之所有交易明細即明。而上開第4筆借款，被
      告向春玉雖已不復記憶由何帳戶匯入被告吳姿樺之帳戶中
      ，惟亦可由被告吳姿樺之帳戶明細證明確係由被告向春玉
      所匯。
（三）縱認被告吳姿樺之股票確係於99年6月29日賣出，惟被告
      向春玉對被告吳姿樺之本票債權確實存在，原告無權要求
      將被告向春玉參與分配之金額剔除。
（四）聲明：原告之訴駁回。
三、被告吳姿樺未於言詞辯論期日到場，亦未提出書狀，作何聲
    明或陳述。
四、法院之判斷：
（一）按確認法律關係之訴，非原告有即受確認判決之法律上利
      益者，不得提起之，民事訴訟法第247條第1項前段定有明
      文；又民事訴訟法第247條所謂即受確認判決之法律上利
      益，係指因法律關係之存否不明確，致原告在私法上之地
      位有受侵害之危險，而此項危險得以對於被告之確認判決
      除去之者而言，故確認法律關係成立或不成立之訴，苟具
      備前開要件，即得謂有即受確認判決之法律上利益，縱其
      所求確認者為他人間之法律關係，亦非不得提起（最高法
      院42年臺上字第1031號判例參照）。本件原告主張被告向
      春玉持有被告吳姿樺所簽發之系爭五紙本票，其本票債權
      並不存在，惟被告向春玉卻主張系爭本票所示金額未受償
      ，持以向本院聲請裁定准予強制執行，而經本院以98年度
      司票字第6679號裁定准許在案，顯然兩造就上開本票債權
      法律關係有所爭執，該法律關係之存否不明確，並致原告
      私法上之地位有受侵害之危險，而此危險得因對於被告之
      確認判決予以除去，是以原告提起本件確認本票債權不存
      在之訴，有即受確認判決之法律上利益，自屬合法，先為
      敘明。
（二）復按第三人主張表意人與相對人通謀而為虛偽意思表示者
      ，該第三人應負舉證之責，最高法院48年台上字第29號判
      例意旨參照。經查，原告主張系爭本票係被告吳姿樺與向
      春玉間，係基於通謀虛偽意思表示行為，兩造間實無債權
      債務關係存在云云，已為被告所否認，並以前揭情詞置辯
      ，是以本件應審究者厥為：被告間是否確實有本票債權之
      存在？
（三）按當事人主張有利於己之事實者，就其事實有舉證之責任
      ，民事訴訟法第277條前段定有明文。本件由被告所提出
      之兩造間資金流向以觀，其匯款之金額，與本票之金額，
      就時間及金額大致相符，且存摺內之轉帳資料，係客觀上
      由銀行作成，而時間均在本件繫屬前之97年10月間，難謂
      係臨訟杜撰而成，應可信為真實。另遍查本院卷證，無從
      認定被告二人間，有何通謀虛偽意思表示之情事，故本院
      認被告二人間，確實有本票債權存在，堪以認定。
（四）惟按他債權人參與分配者，應於標的物拍賣、變賣終結或
      依法交債權人承受之日一日前，其不經拍賣或變賣者，應
      於當次分配表作成之日一日前，以書狀聲明之，強制執行
      法第32條第1項定有明文。本件執行標的物，係於99年6月
      29日賣出，而被告向春玉遲至拍賣後之99年7月2日始提出
      參與分配之聲請，有卷附聲請書乙紙在卷可稽，是以，其
      聲請參與分配，顯已逾期，其所陳報之債權，僅得就受償
      餘額受清償，故應自參與分配表中剔除。
五、綜上所述，原告主張被告向春玉與吳姿樺間之本票債權不存
    在，由兩造所提之證據，本院認被告間之本票債權確係存在
    ；惟被告向春玉聲請參與分配，既已遲誤參與分配之法定期
    間，其參與分配自不合法，其債權自應自分配表中予以剔除
    。從而，原告請求確認兩造間系爭本票債權不存在部分，為
    無理由，應予駁回；至於分配表中債權應予剔除部分，為有
    理由，應予准許。
六、本件事證已臻明確，兩造其餘之攻擊、防禦方法於判決結果
    已無影響，無一一論述之必要，附此敘明。
七、訴訟費用負擔之依據：民事訴訟法第79條。
中    華    民    國  100    年    4    月      26    日
                  民事第二庭    法  官  林慶郎
附表一
┌────────────────────────────────────────────────────────────┐
│本票附表：利息按年息百分之六計算                                                                                        │
├──┬───────────┬─────────┬───────────┬───────────┬────────┬──┤
│編號│發        票        日│  票  面  金  額  │到        期        日│  利  息  起  迄  日  │ 票  據  號  碼 │備考│
│    │    （民     國）     │   （新 臺 幣）   │    （民     國）     │                      │                │    │
├──┼───────────┼─────────┼───────────┼───────────┼────────┼──┤
│001 │97年10月8日           │770,000元         │98年2月20日           │98年2月20日起至清償日 │TH267066        │    │
│    │                      │                  │                      │止                    │                │    │
├──┼───────────┼─────────┼───────────┼───────────┼────────┼──┤
│002 │97年10月13日          │138,000元         │98年2月20日           │98年2月20日起至清償日 │TH267067        │    │
│    │                      │                  │                      │止                    │                │    │
├──┼───────────┼─────────┼───────────┼───────────┼────────┼──┤
│003 │97年10月1日           │870,000元         │98年2月20日           │98年2月20日起至清償日 │TH267063        │    │
│    │                      │                  │                      │止                    │                │    │
├──┼───────────┼─────────┼───────────┼───────────┼────────┼──┤
│004 │97年10月3日           │663,000元         │98年2月20日           │98年2月20日起至清償日 │TH267064        │    │
│    │                      │                  │                      │止                    │                │    │
├──┼───────────┼─────────┼───────────┼───────────┼────────┼──┤
│005 │97年10月7日           │1,873,000元       │98年2月20日           │98年2月20日起至清償日 │TH267065        │    │
│    │                      │                  │                      │止                    │                │    │
└──┴───────────┴─────────┴───────────┴───────────┴────────┴──┘
正本係照原本作成。
如對本判決上訴，須於判決送達後20日內向本院提出上訴狀。如
委任律師提起上訴者，應一併繳納上訴審裁判費。
中    華    民    國  100    年    4    月      26    日
                                書記官  王淑燕